Inventaris van de verbaalarchieven van het Ministerie van Financiën: Afdeling Accijnsen, 1831-1863
Nationaal Archief, Den Haag
Ministerie van Financiën: Afdeling Accijnsen
Financiën / Accijnsen, 1831-1863
F25512
12.00 meter; 102 inventarisnummers.
Het merendeel der stukken is in het &Nederlands&.
Nationaal Archief, Den Haag
Ministerie van Financiën / Afdeling Accijnsen
De chronologisch gevormde verbaalarchieven van de verschillende afdelingen van het Ministerie zijn raadpleegbaar met behulp van agenda's, indices en klappers. Deze toegangen werden niet per afdeling aangehouden, maar voor groepen afdelingen gezamenlijk. Te onderscheiden zijn de volgende series: 1. Generale Secretariaat, Generale Thesaurie (tot 1923 en vanaf 1928), Rijks Uitgaven (tot 1869) en Pensioenen (1904-1933) 2. Directe belastingen, invoerrechten en accijnzen, Personeel, Rijksgebouwen (vanaf 1921) 3. Registratie, hypotheken en kadaster (vanaf 1925: Indirecte belastingen) en 4. Posterijen (tot 1876). Omdat bij het samenstellen van deze indices in de loop der jaren een sterk wisselend aantal rubrieken is gebruikt, soms met verschillende trefwoorden voor hetzelfde onderwerp, zijn achteraf per serie over de gehele periode 1831-1935 (Posterijen tot 1876) alfabetische rubriekenlijsten met klappers vervaardigd (toegangen 2.08.09 tot en met 2.08.12). Daarin worden alle jaren vermeld waarin een rubriek voorkomt in de index. Omdat bij veel onderwerpen wordt verwezen naar ruimere trefwoorden als `accijnzen' `directe belastingen', `kadaster', steeds gevolgd door een aantal engere trefwoorden, krijgt de onderzoeker een beter overzicht van het takenpakket.
Archiefvorming
Geschiedenis van de archiefvormer
1. Taken
Bij de administratie der in en uitgaande rechten en der accijnzen berustte de uitvoering van wetten en instructies betreffende de directe belastingen. Men voerde het bestuur over de diensten, die belast waren met de inning hiervan.
In grote lijnen betreft het de volgende belastingen: belastingen op de in-, uit- en doorvoer; waarborg en gouden en zilveren werken; vuur-, ton- en bakengelden; scheepsmetingen en afgifte van zeebrieven; regelingen ten aanzien van de Rijn-, Maas- en Scheldevaart; statistieken van handel en scheepvaart; accijnzen ten aanzien van suiker, zout, tabak, wijn, bier, gedistilleerd, geslacht etc; omzetbelasting; rijwielbelasting
2. Organisatie
De administratie der Directe Belastingen, In- en Uitgaande Rechten en Accijnzen is, na de overgang van het Departement van Ontvangsten naar dat van Financiën in september 1831, een theoretische administratie, daar er geen afzonderlijke administrateur is benoemd. Eerst sinds 1870 is er weer sprake van een formele organisatie van die naam.
Afdeling Directe Belastingen
1e bureau Algemene Zaken
2e bureau Agenda
3e bureau Verificatie en Materieel
4e bureau Contentieuze Zaken en Statistiek der Patenten
5e bureau Comptabiliteit
Afdeling In- en Uitgaande Rechten
Bureau Administratie
Bureau Rijnvaart
Bureau Tarief- en Handelszaken
Bureau Zeebrieven en Turkse paspoorten
Afdeling Accijnzen
Afdeling Contentieux
Afdeling Personeel
Afdeling Comptabiliteit.
Bij Koninklijk besluit van 21 januari 1834 no. 11 is m.i.v. 1 februari 1834 administrateur van het Kadaster Gericke ontslagen en is de Administratie van het Kadaster overgebracht naar het Ministerie van Financiën, Afdeling Directe Belastingen (zie m.b. 14 februari 1834 no. 70), welke afdeling werd ingedeeld:
Afdeling Directe Belastingen
Directe Belastingen
1e bureau Algemene Zaken
2e bureau Agenda
3e bureau Verificatie en Materieel
4e bureau Contentieuze Zaken en Statistiek der Patenten
Kadaster
5e bureau Administratie
6e bureau Comptabiliteit.
Bij Koninklijk besluit van 31 mei 1842 no. 29 zijn de afdelingen Accijnzen, Contentieux en In- en Uitgaande rechten verenigd onder een eenhoofdige leiding. Administratief bleven deze afdelingen gescheiden. In 1844 zijn de Hypotheken en het Kadaster weer samengevoegd en gebracht onder de Afdeling Registratie en Loterijen.
De Afdeling Contentieux werd eind 1852 opgeheven. De taken werden verdeeld over de afdelingen Accijnzen en In- en Uitgaande Rechten.
Per 1 januari 1863 werden de afdelingen In- en Uitgaande Rechten en Accijnzen samengevoegd. De verificatietaak werden van deze afdelingen losgemaakt en samengebracht in de nieuwe afdeling Verificatie.
Afdeling Directe Belastingen
Afdeling In- en Uitgaande Rechten en Accijnzen
Afdeling Comptabiliteit
1e bureau Agenda, verificatie
2e bureau Begroting, regularisatie, tractementen
3e bureau Drukwerk
Afdeling Verificatie
Afdeling Personeel.
Geschiedenis van het archiefbeheer
Gedurende de gehele periode hebben de afdelingen en administraties van het ministerie hun archivalia in beginsel geordend tot één centraal verbaalarchief, waarbij de besluiten van de minister chronologisch geordend werden op datum van afdoening. Enkele afdelingen hebben echter uit praktische overwegingen gemeend deze centrale ordening te moeten verlaten. Hun stukken werden, na gelicht te zijn uit het verbaalarchief, geordend tot dossiers en bundels op onderwerp. Door deze opsplitsing waren tot 1995 de volgende bestanddelen te onderscheiden:
Het openbare verbaalarchief, chronologisch geordend op datum van afdoening, 1831-1935. Omvang 1245 meter.
Het kabinets/geheime verbaalarchief, chronologisch geordend op datum van afdoening, 1831-1940. Omvang 38 meter.
Het dossierarchief over de periode 1831-1918, dat voornamelijk bestaat uit dossiers van het Generaal Secretariaat, de Administraties van de Generale Thesaurie en van 's-Rijks Uitgaven, de Afdeling Posterijen en de Afdeling Telegrafie. Voorts bestaat dit archief nog uit een aantal losse items van de "belastingafdelingen" (Rijnvaart, handelstraktaten, Ambulante Recherche, Algemeen Zegelkantoor etc). De inventaris op dit bestand, omvang 55 meter, is vervallen, thans is het 2.08.41.
Het dossierarchief over de periode 1919-1940, dat voornamelijk bestaat uit dossiers van het Secretariaat, de Thesaurie, het Kabinet en voorts enige commissiearchieven. Toegankelijk met behulp van inventaris 2.08.41. Omvang 145 meter.
Het dossierarchief van de Afdeling Pensioenen over de periode (1860) 1904-1933, waarin tevens opgenomen het archief van het Bemiddelingsbureau Wachtgelders 1922-1932. Zie inventaris 2.08.35.01. Omvang 8 meter.
Het archief van de Afdeling Erediensten over de periode 1871-1940. Zie inventaris 2.08.13. Omvang 40 meter.
De archivalia van de Afdeling Domeinen, die onderverdeeld zijn in de perioden 1823-1868 (hierin tevens de periode 1823-1840 van het Amortisatie Syndicaat), 1869-1913 en 1914-1944. Zie de inventarissen 2.08.16 t/m 21 en 2.08.34.
De archivalia van de Afdeling Rijksgebouwen (1922-1940) zijn geheel geïncorporeerd in het archief van de Rijksgebouwendienst. Dit archief berust nog bij de Rijksgebouwendienst.
Het archief van de Afdeling Kadaster is in vroeger dagen grotendeels illegaal door het ministerie van Financiën vernietigd.
Het probleem bij het openbaar verbaalarchief was echter, dat het afsplitsen van stukken naar afdelingsarchieven geenszins consequent is geschied, waardoor het kan voorkomen, dat men in bepaalde perioden nog ruimschoots stukken in het verbaal aantreft, die in een latere fase tot een dossier zijn gevormd. Wel kan gezegd worden, dat het merendeel en daarmee tevens de meer belangrijke archivalia van het Secretariaat, de Thesaurie, de Rijksuitgaven en van de afdelingen Posterijen en Telegrafie uit het verbaal verwijderd zijn. Het openbaar verbaal bestond aldus voornamelijk uit archivalia afkomstig van de "belastingafdelingen" van het Ministerie.
De verwerving van het archief
De rechtstitel is (nog) onbekend
Inhoud en structuur van het archief
2.08
Ordening van het archief
Wijze van raadplegen van het verbaalarchief.
Blijkens de agenda's is het ministerie na de samenvoeging in 1831 pas op 1 januari 1833 begonnen met de vorming van een centraal verbaalarchief (dit gaat voor het geheim archief niet op). Feitelijk heeft dit niet veel betekenis, aangezien alle stukken van het Secretariaat, de Thesaurie en de Rijksuitgaven over 1831-1832 in het dossierarchief zijn opgenomen. In verband met de overdracht rond 1905 van het oude ministeriearchief naar het Algemeen Rijksarchief, is de cesuur op 1830/1831 aangebracht, zodat het archief op 1 januari 1831 aanvangt in plaats van in september 1831.
Bij het openbaar verbaal is tot 1920 dagelijks een agenda van afgedane stukken gevoegd. Per afdeling wordt hierin aantekening gehouden over de herkomst en de inhoud van het stuk en wordt kortelings de strekking van de beschikking omschreven. Na 1920 is een numerieke lijst van het aantal beschikkingen bijgevoegd met aanduiding van de behandelende afdeling. Bovendien zijn er vanaf 1914 per afdeling de z.g. rubriekenlijsten: dagelijkse nummerlijsten van de beschikkingen met verwijzing naar de indexrubrieken.
De per jaar samengestelde alfabetische indices van het Ministerie van Financiën beslaan de periode 1831-1935 en zijn onderverdeeld naar de volgende administraties en afdelingen:
Generaal Secretariaat, 1831-1913; (Kabinet en) Secretarie, 1913-1935; Administratie van 's-Rijks Uitgaven, 1831-1869; Administratie van de Generale Thesaurie, 1831-1923; Afdeling Pensioenen, 1904-1933; Bemiddelingsbureau Wachtgelders, 1923-1933. De Generale Thesaurie is per 21 maart 1923 een eigen index gaan voeren (zie inv.nrs. 9027-9067: agenda's, indices en klappers).
Administratie der Directe Belastingen, In- en Uitgaande Rechten en Accijnzen, 1831-1878; Administratie der Directe Belastingen, Invoerrechten en Accijnzen, 1879-1926; Administratie der Belastingen (uitgezonderd de indirecte belastingen), 1926-1935; Afdeling Personeel, 1831-1935; Afdeling Rijksgebouwen, 1922-1935; Afdeling Comptabiliteit, 1930-1935.
Registratie en Loterijen, 1831-1863; Registratie (en Domeinen), 1864-1873; Registratie, 1874-1893; Administratie van de Registratie, Hypotheken en het Kadaster, 1894-1926; Afdeling Indirecte Belastingen van de Administratie der Belastingen, 1926-1935; Afdeling Kadaster, 1926-1929; Afdeling Hypotheken en Kadaster, 1930-1935.
Afdeling Posterijen, 1831-1877.
De afdelingen van het ministerie hebben bij het samenstellen van de indices in de loop van ruim honderd jaar een sterk wisselend aantal indexrubrieken gebruikt, waardoor het soms moeilijk is te bepalen in welke rubriek een bepaalde categorie stukken wordt vermeld. Om dit te ondervangen is van iedere index een alfabetische rubriekenlijst met klapper over de gehele periode 1831-1935 gemaakt, die de jaren vermeldt waarin een bepaalde rubriek in de index voorkomt. Het betreft de inventarissen onder nummer:
2.08.09 Hoofdenlijst en klapper Secretariaat, Thesaurie etc,
2.08.10 Hoofdenlijst en klapper Directe Belastingen,
2.08.11 Hoofdenlijst en klapper Indirecte Belastingen,
2.08.12 Hoofdenlijst en klapper Posterijen (1831-1877).
Bij een onderzoek zal men eerst moeten bepalen tot de competentie van welke afdeling of administratie een bepaalde zaak behoorde. In de betreffende indexrubriek in de index vindt men alle stukken omschreven, die in dat jaar over een bepaalde kwestie zijn behandeld met een verwijzing naar de afdoeningsdatum en het nummer.
Heeft men deze datum en nummer gevonden, dan kan men via de agenda's nagaan welke afdeling dit stuk heeft behandeld. Zo het niet is vernietigd, zal dat stuk in het verbaal van de betreffende afdeling te vinden zijn. Men dient zich wel te realiseren, dat niet ieder archiefstuk bewaard is gebleven: bepaalde categorieën stukken zijn deels of geheel uit het verbaalarchief vernietigd of zijn ondergebracht in een dossier. In c. 90% van de gevallen is dat aangetekend in de agenda, of staat dat vermeld op een verwijsbriefje, die bij de agenda's zijn gevoegd. Naast de index hebben de afdelingen tevens klappers op namen aangelegd, die direct verwijst naar de afdoeningsdatum. Tevens zijn er bijzondere namenklappers (gratificaties, op namen van N.V.'s, op salarisinhoudingen etc) bijgehouden.
Aanwijzingen voor de gebruiker
Openbaarheidsbeperkingen
Volledig openbaar.
Materiële beperkingen
Aanvraaginstructie
Openbare archiefstukken kunnen online worden aangevraagd en gereserveerd. U kunt dit ook via de terminals in de studiezaal van het Nationaal Archief doen. Om te kunnen reserveren dient u de volgende stappen te volgen:
U maakt een profiel aan op www.gahetna.nl, en logt vervolgens in
Via de archiefinventaris (alleen de beschrijvingen met rode nummers) selecteert u het gewenste archiefstuk door op de knop 'Reserveren' te klikken
In het volgende scherm geeft u aan op welke dag u het archiefstuk wilt inzien
Indien u zich bevindt in de studiezaal en een tafelnummer heeft ontvangen kunt u dit nummer vermelden. Als u geen tafelnummer heeft kunt u tafelnummer 777 laten staan
Vervolgens bevestigt u uw reservering door deze te versturen.
Verwant materiaal
Beschikbaarheid van kopieën
Verwante archieven
Voor een algemene inleiding op de archieven van het Ministerie van Financieën zie toegang 2.08.05.01 Inventaris van de agenda's en eigentijdse toegangen op het openbaar verbaal archief van het Ministerie van Financiën, 1831-1935.
Beschrijving van de series en archiefbestanddelen
- AFDELING ACCIJNZEN 1831-1863
  - Resoluties (besluiten) en ingekomen stukken van de Administratie der Directe Belastingen, In- en Uitgaande Rechten en Accijnzen van het Ministerie van Financiën (Afdeling Accijnzen), 1831 februari 9 - 1863 december 30.; 1-95; 95 pakken
    - 1831 februari 9 - 1832 juni 9, 1
    - 1832 juni 16 - 1833 december 27, 2
    - 1834 januari 17 - 1842 januari 3, 3
    - 1842 juni 7 - oktober 31, 4
    - 1842 november 1 - 1843 januari 31, 5
    - 1843 februari 3 - mei 30, 6
    - 1843 juni 2 - september 26, 7
    - 1843 september 29 - 1844 januari 5, 8
    - 1844 januari 9 - augustus 14, 9
    - 1844 augustus 19 - december 28, 10
    - 1845 januari 3 - mei 20, 11
    - 1845 mei 27 - september 19, 12
    - 1845 september 23 - december 27, 13
    - 1846 januari 2 - april 21, 14
    - 1846 april 24 - juli 31, 15
    - 1846 augustus 4 - november 6, 16
    - 1846 november 7 - 1847 februari 9, 17
    - 1847 februari 11 - mei 14, 18
    - 1847 mei 18 - oktober 8, 19
    - 1847 oktober 12 - december 27, 20
    - 1848 januari 4 - april 29, 21
    - 1848 mei 1 - september 8, 22
    - 1848 september 19 - 1849 januari 9, 23
    - 1849 januari 12 - april 20, 24
    - 1849 april 24 - september 20, 25
    - 1849 september 25 - december 31, 26
    - 1850 januari 5 - april 12, 27
    - 1850 april 18 - juli 13, 28
    - 1850 juli 19 - oktober 18, 29
    - 1850 oktober 19 - december 31, 30
    - 1851 januari 3 - maart 14, 31
    - 1851 maart 15 - juni 19, 32
    - 1851 juni 24 - september 20, 33
    - 1851 september 22 - december 6, 34
    - 1851 december 9 - 1852 februari 9, 35
    - 1852 februari 10 - april 9, 36
    - 1852 april 14 - juni 11, 37
    - 1852 juni 12 - augustus 23, 38
    - 1852 augustus 24 - oktober 8, 39
    - 1852 oktober 12 - november 23, 40
    - 1852 november 26 - december 31, 41
    - 1853 januari 5 - maart 4, 42
    - 1853 maart 7 - mei 10, 43
    - 1853 mei 13 - juli 18, 44
    - 1853 juli 19 - oktober 3, 45
    - 1853 oktober 4 - december 27, 46
    - 1854 januari 3 - maart 25, 47
    - 1854 maart 28 - juni 15, 48
    - 1854 juni 17 - augustus 19, 49
    - 1854 augustus 22 - november 4, 50
    - 1854 november 7 - 1855 februari 6, 51
    - 1855 februari 8 - mei 26, 52
    - 1855 mei 29 - augustus 21, 53
    - 1855 augustus 23 - november 22, 54
    - 1855 november 24 - 1856 februari 5, 55
    - 1856 februari 7 - maart 27, 56
    - 1856 maart 29 - juni 9, 57
    - 1856 juni 10 - augustus 21, 58
    - 1856 augustus 22 - oktober 28, 59
    - 1856 oktober 29 - 1857 januari 31, 60
    - 1857 februari 4 - april 6, 61
    - 1857 april 7 - mei 19, 62
    - 1857 mei 22 - juli 9, 63
    - 1857 juli 13 - september 8, 64
    - 1857 september 10 - november 18, 65
    - 1857 november 19 - 1858 februari 25, 66
    - 1858 maart 2 - april 23, 67
    - 1858 april 26 - juni 30, 68
    - 1858 juli 1 - augustus 31, 69
    - 1858 september 2 - oktober 26, 70
    - 1858 oktober 28 - december 30, 71
    - 1859 januari 4 - februari 17, 72
    - 1859 februari 18 - mei 3, 73
    - 1859 mei 5 - juli 19, 74
    - 1859 juli 21 - oktober 18, 75
    - 1859 oktober 22 - december, 76
    - 1860 januari 3 - maart 6, 77
    - 1860 maart 8 - juni 12, 78
    - 1860 juni 14 - september 17, 79
    - 1860 september 18 - december 31, 80
    - 1861 januari 3 - maart 12, 81
    - 1861 maart 14 - april 30, 82
    - 1861 mei 1 - juli 13, 83
    - 1861 juli 16 - oktober 7, 84
    - 1861 oktober 8 - december 30, 85
    - 1862 januari 2 - maart 25, 86
    - 1862 maart 27 - juli 12, 87
    - 1862 juli 15 - november 4, 88
    - 1862 november 11 - december 31, 89
    - 1863 januari 5 - maart 30, 90
    - 1863 april 4 - juni 6, 91
    - 1863 juni 11 - augustus 19, 92
    - 1863 augustus 21 - oktober 15, 93
    - 1863 oktober 16 - december 11, 94
    - 1863 december 12-30, 95
- ADMINISTRATIE DER DIRECTE BELASTINGEN, IN- EN UITGAANDE RECHTEN EN ACCIJNZEN. ACCIJNZEN
  - Zesmaandelijkse staten van peilingen in distilleerderijen in verband met de accijnsheffing., 1852-1855; 96-97; 2 pakken
    - 1852-1853, 96
    - 1854-1855, 97
  - Stukken betreffende behandeling van het verzoek van de Algemene Expeditie-onderneming Van Gend & Loos te Arnhem inzake het stellen van één algemene borgstelling ter vervanging van de zekerheid welke afzonderlijk is afgegeven voor elke losplaats, 1920-1921.; 98; 1 omslag
  - Stukken betreffende behandeling van een overeenkomst tussen de Staat en een aantal banken en waarborgmaatschappijen inzake de borgstelling wegens hun bemoeiingen bij het inklaren van zee- en rivierschepen, 1921.; 99; 1 omslag
  - Stukken betreffende behandeling van het verzoek van de Nationale Bankvereniging te Utrecht om op te mogen treden als borg voor de firma Zutphensche Brandewijnstokerij te Zutphen, 1921.; 100; 1 omslag
  - Stukken betreffende behandeling van het verzoek van de firma Electrolyse Elpewé te Hilversum inzake het verlenen van een doorlopende machtiging voor het invoeren van alcoholhoudende vloeistoffen zonder betaling van accijns, 1921.; 101; 1 omslag
  - Stukken betreffende behandeling van een klacht van de N.V. G. en S. Majoie's Sigarenfabrieken te Tilburg inzake het te laat afleveren van zegels benodigd voor de tabaks-accijns, 1922.; 102; 1 omslag